臺灣新北地方法院民事裁定  
111年度消債職聲免字第41號
聲  請  人  呂如娟  
即  債務人            北○○○○○○○○）

代  理  人
(法扶律師)  蘇三榮律師
相  對  人  國泰世華商業銀行股份有限公司

法定代理人  郭明鑑  
代  理  人  黃怡玲  
相  對  人  台新國際商業銀行股份有限公司


法定代理人  尚瑞強  


相  對  人  凱基商業銀行股份有限公司


法定代理人  魏寶生  


相  對  人  兆豐國際商業銀行股份有限公司

法定代理人  張兆順  
代  理  人  林勵之  
相  對  人  台北富邦商業銀行股份有限公司

法定代理人  程耀輝  



相  對  人  玉山商業銀行股份有限公司

法定代理人  黃男州  
代  理  人  朱逸君  
相  對  人  遠東國際商業銀行股份有限公司


法定代理人  周添財  


相  對  人  花旗(台灣)商業銀行股份有限公司


法定代理人  莫兆鴻  
代  理  人  陳正欽  

相  對  人  第一商業銀行股份有限公司

法定代理人  邱月琴  
代  理  人  林德昌  
相  對  人  富邦資產管理股份有限公司

法定代理人  洪主民  

相  對  人  良京實業股份有限公司

法定代理人  平川秀一郎


相  對  人  臺灣銀行股份有限公司

法定代理人  許志文  
代  理  人  陳宜伶  
相  對  人  安泰商業銀行股份有限公司


法定代理人  丁予康  


相  對  人  新光行銷股份有限公司

法定代理人  李明新  
代  理  人  鄭穎聰  
相  對  人  滙誠第一資產管理股份有限公司

法定代理人  莊仲沼  

相  對  人  新加坡商艾星國際有限公司台灣分公司

法定代理人  曾慧雯  


相  對  人  滙誠第二資產管理股份有限公司

法定代理人  莊仲沼  


相  對  人  元大國際資產管理股份有限公司

法定代理人  宋耀明  
代  理  人  詹凱傑  
上列當事人因消費者債務清理事件聲請免責，本院裁定如下：
    主  文
債務人呂如娟應予免責。
    理  由
一、按法院為終止或終結清算程序之裁定確定後，除別有規定外
    ，應以裁定免除債務人之債務；又法院裁定開始清算程序後
    ，債務人有薪資、執行業務所得或其他固定收入，扣除自己
    及依法應受其扶養者所必要生活費用之數額後仍有餘額，而
    普通債權人之分配總額低於債務人聲請清算前2年間，可處
    分所得扣除自己及依法應受其扶養者所必要生活費用之數額
    者，法院應為不免責之裁定，但債務人證明經普通債權人全
    體同意者，不在此限；而債務人有下列各款情形之一者，法
    院應為不免責之裁定。但債務人證明經普通債權人全體同意
    者，不在此限：㈠於七年內曾依破產法或本條例規定受免責
    。㈡故意隱匿、毀損應屬清算財團之財產，或為其他不利於
    債權人之處分，致債權人受有損害。㈢捏造債務或承認不真
    實之債務。㈣聲請清算前二年內，因消費奢侈商品或服務、
    賭博或其他投機行為，所負債務之總額逾聲請清算時無擔保
    及無優先權債務之半數，而生開始清算之原因。㈤於清算聲
    請前一年內，已有清算之原因，而隱瞞其事實，使他人與之
    為交易致生損害。㈥明知已有清算原因之事實，非基於本人
    之義務，而以特別利於債權人中之一人或數人為目的，提供
    擔保或消滅債務。㈦隱匿、毀棄、偽造或變造帳簿或其他會
    計文件之全部或一部，致其財產之狀況不真確。㈧故意於財
    產及收入狀況說明書為不實之記載，或有其他故意違反本條
    例所定義務之行為，致債權人受有損害，或重大延滯程序，
    消費者債務清理條例（下稱消債條例）第132條、第133條及
    第134條分別定有明文。
二、本件聲請人即債務人前於民國109年12月2日聲請清算，經本
    院於110年5月28日以110年度消債清字第70號裁定准予開始
    清算程序，並命由司法事務官進行清算；嗣司法事務官於11
    1年1月12日以110年度司執消債清字第100號裁定終止清算程
    序，再以民事執行處函移送本院民事庭裁定免責或不免責，
    業經本院職權調閱上開卷宗查證無訛，是以依前揭法律規定
    ，本院即應審究本件聲請人即債務人是否應准予免責。嗣經
    本院通知全體無擔保債權人及聲請人，對於聲請人是否應予
    免責陳述意見，而聲請人說明其具免責事由外，除債權人滙
    誠第一資產管理股份有限公司、元大國際資產管理股份有限
    公司、滙誠第二資產管理股份有限公司、新加坡商艾星國際
    有限公司台灣分公司未表示意見；債權人新光行銷股份有限
    公司、臺灣銀行股份有限公司均僅表示懇請鈞院依職權查詢
    債權人有無消債條例第133條、第134條之法定不免責事由後
    ，依法裁定之；其餘債權人均表示不同意免責等情，有債務
    人及各債權人之陳報狀在卷可稽（見本院卷第65至142、第1
    47至171頁），是以，依上開法律規定，本院即應審究本件
    聲請是否應准予免責。
三、本院就聲請人未清償之債務是否應予免責，茲審酌如下：
　㈠聲請人有無消債條例第133條所定應不予免責之事由：
  1.按法院裁定開始清算程序後，債務人有薪資、執行業務所得
　  或其他固定收入，扣除自己及依法應受其扶養者所必要生活
    費用之數額後仍有餘額，而普通債權人之分配總額低於債務
　　人聲請清算前二年間，可處分所得扣除自己及依法應受其扶
　　養者所必要生活費用之數額者，法院應為不免責之裁定；債
    務人依本條例第43條第6項第3款、第81條第4項第3款規定所
    表明之收入數額，係指包括基本薪資、工資、佣金、獎金、
    津貼、年金、保險給付、租金收入、退休金或退休計畫收支
    款、政府補助金、分居或離婚贍養費或其他收入款項在內之
    所有收入數額，消債條例第133條、消債條例施行細則第21
    條第4項分別定有明文。又消債條例第133條規定之情形，係
    以債務人於法院裁定開始清算程序後，有薪資、執行業務所
    得或其他固定收入為前提要件。揆諸上開規定及說明，本院
    依消債條例第133條前段為本件不免責裁定之審查時，自應
    以本院裁定開始清算時（即110年5月28日）起至裁定免責前
    之期間，認定債務人有無薪資、執行業務所得或其他固定收
    入，扣除自己及依法應受其扶養者所必要生活費用之數額後
    仍有餘額，且普通債權人之分配總額低於債務人聲請清算前
    二年間，可處分所得扣除自己及依法應受其扶養者之必要生
    活費用之餘額，以判斷其有無消債條例第133條之適用。
　2.查聲請人陳稱其前於110年5月28日開始清算後，任職於日順
    瓦斯爐具有限公司（下稱日順公司）擔任會計，每月薪資約
    新臺幣（下同）10,000元等語，並提出日順公司出具之薪資
    工作收入證明為證（見本院卷第145頁），堪認聲請人於本
    院裁定開始清算時即110年5月28日起迄今，仍有薪資所得、
    執行業務所得等固定收入。而聲請人主張於本院裁定開始清
    算後之每月個人必要支出依每年度新北市政府公告每人每月
    最低生活費之1.2倍計算（即110年度18,720元、111年度18,
    960元）等語，經核符合消債條例第64條之2第1項規定，自
    屬合理可採。因此，聲請人於本件裁定開始清算程序後之每
    月可處分所得總額扣除其每月之必要生活費用後已無剩餘，
    亦堪認債務人並無消債條例第133條所定應不予免責之事由
    。
  ㈡聲請人有無消債條例第134條第2、8款或其他款所定應不予
　　免責事由：
　1.按清算制度之目的，在於使各債權人獲得平等之清償，避免
　　債務人遭受多數債權人個別對其強制執行，而無法重建經濟
　　，故債務人應本其至誠，將應屬清算財團之財產交由管理人
　　為公平之管理及處分。債務人如有隱匿、毀損應屬清算財團
　　之財產，或以顯不相當之對價出賣其財產等不利於債權人之
　　處分，實係圖自己或他人之不法利益，嚴重侵害債權人之權
　　益，自不宜使其免責；又按債務人有故意於財產及收入狀況
　　說明書為不實之記載，或有其他故意違反本條例所定義務之
　　行為，參酌該條規定修正後立法理由可知，當係指債務人違
    反第8款所列法定真實陳述、提出、答覆、說明、移交、生
    活儉樸、住居限制及協力調查等義務，且必須造成債權人受
　　有損害，或對於程序順利進行發生重大影響，始為該當，法
    院方應為不免責之裁定，此觀消債條例第134條第2、8款之
    立法理由甚明。
　2.本件相對人即債權人良京實業股份有限公司（下稱良京公司
    ）請求本院向中華民國人壽保險商業同業公會函查聲請人有
    無以自己為要保人、嗣後變更要保人、或質借未償還之商業
    保險保單等隱匿財產行為，該當消債條例第134條第2款、第
    8款應不免責事由。經查，本院司法事務官於110年6月9日依
    職權查詢聲請人高額壽險明細表，並於110年7月13日函詢國
    泰人壽保險股份有限公司（下稱國泰人壽）、南山人壽保險
    股份有限公司（下稱南山人壽），以債務人為要保人之保險
    契約解約價值，國泰人壽於110年7月23日函覆稱「查呂如娟
    君於本公司僅投保醫療保險契約，故無解約金可提供」，南
    山人壽則於同日函覆稱「被查詢人呂如娟君於本公司以要保
    人名義所投保之保單共計5張」，並檢附保單明細表（見本
    院110年度司執消債清字第100號卷一第30、第224至226頁）
    。聲請人亦於110年8月5日具狀陳報中華民國人壽保險商業
    同業公會「保險業通報作業資訊系統資料查詢結果表」（見
    本院110年度司執消債清字第100號卷一第230頁），核與上
    開司法事務官職權查詢事項並無二致，故難認聲請人有未陳
    報之保單，而有隱匿、毀損應屬清算財團之財產之情形，故
    債務人無消債條例第134條第2、8款不免責之事由。
　3.又消債條例關於清算程序係以免責主義為原則，不免責為例
　　外，則各債權人如主張債務人尚有消債條例第134條（其餘
    ）各款所定之行為，自應就債務人合於上開要件之事實舉證
    以實其說。惟相對人即債權人等均迄未具體說明或提出相當
    事證證明，自難認聲請人有消債條例第134條各款所定不免
    責情事，故聲請人並無消債條例第134條所定不免責事由之
    存在，同堪認定。
四、據上論結，本件聲請人即債務人既經法院為終結清算程序之
    裁定確定，復無消債條例第133條、第134條所定之不應免責
    情形存在，揆諸首揭說明，應以裁定免除聲請人之債務。是
    本件聲請人應予免責，爰裁定如主文。
中　　華　　民　　國　　111 　年　　4 　　月　　13　　日
                  民事第八庭    法  官  黃信樺
以上正本係照原本作成。
如對本裁定抗告須於裁定送達後10日內向本院提出抗告狀，並繳
納抗告費新臺幣1,000 元。
中　　華　　民　　國　　111 　年　　4 　　月　　 13 　日
                                書記官  林雅菁